臺灣臺北地方法院民事判決　　　　　　　 94年度訴字第352號
原　　　告　財政部國有財產局
法定代理人　丙○○
訴訟代理人　己○○
複代理人　　鐘耀盛律師
被　　　告　甲○
訴訟代理人　乙○○
被　　　告　子○○
訴訟代理人　戊○○
被　　　告　鐘林幼
　　　　　　壬○○
　　　　　　丑○○
　　　　　　辛○○
　　　　　　庚○○
　　　　　　癸○○
　　　　　　寅○○○
兼上7人
訴訟代理人　丁○○
上列當事人間請求除侵害等事件，本院於中華民國94年11月3日
言詞辯論終結，判決如下：
    主  文
被告甲○應將坐落台北縣坪林鄉 ○○○段 逮魚堀小段五六三地號
土地，面積零點一一七公頃，如附圖A部分所示之地上物刈除，
將土地返還原告。並應給付原告新台幣壹萬零陸佰肆拾捌元，及
自民國九十四年一月二十八日起至清償日止，按年息百分之五計
算之利息。
被告鐘林幼、壬○○、丑○○、辛○○、庚○○、鐘桂林、寅○○○、鐘永富應將坐落台北縣坪林鄉 ○○○段 逮魚堀小段五九九
地號土地，面積零點一○六公頃，如附圖B部分所示之地上物刈
除，將土地返還原告。並應給付原告新台幣玖仟陸佰壹拾貳元，
及自民國九十四年一月二十八日起至清償日止，按年息百分之五
計算之利息。
被告子○○應將坐落台北縣坪林鄉 ○○○段 逮魚堀小段五六二地
號土地，面積零點二九○公頃，如附圖C部分所示之地上物刈除
，將土地返還原告。並應給付原告新台幣貳萬陸仟佰柒拾陸元
，及自民國九十四年一月二十七日起至清償日止，按年息百分之
五計算之利息。
訴訟費用由被告甲○負擔四分之一，被告鐘林幼、壬○○、丑○○、辛○○、庚○○、鐘桂林、寅○○○、鐘永富各負擔四十分
之一，餘由被告子○○負擔。
本判決第一項、第二項、第三項得假執行。
    事實及理由
一原告起訴主張：
  (一)台北縣坪林鄉 ○○○段 逮魚堀小段563、599及562地號3筆土
    地（下稱系爭土地）為中華民國所有，管理機關為原告，前
    由代管機關台北縣政府出租予訴外人蕭政治等人使用，蕭政
    治等人於民國93年2月間起訴請求被告甲○等人排除侵害，
    經抗辯罹於時效而敗訴，惟被告等自認於59年間，即已公然
    、和平繼續占有、使用系爭土地迄今，並引用民法第963條
    之消滅時效抗辯。
  (二)按被告甲○、鐘林幼、壬○○、丑○○、辛○○、庚○○、
    鐘桂林、寅○○○、鐘永富、子○○無權占用原告管理之系
    爭土地，原告自得依民法第767條規定，請求被告等將請求
    被告等將系爭土地之地上農作物刈除，並將系爭土地返還原
    告。另被告等人即獲有未支付租金而使用之不當得利，原告
    依同法第179條規定，按原告93年9月16日「研商因應農業發
    展條例修正施行暨地政機關停止辦理地目、等則變更或銓定
    作業，國有耕地、養地及林地（乙式）租金計收事宜」會議
    結論(二)3林地乙式計收標準，請求被告等支付自89年1月起至
    93年12月之使用補償金計新台幣（下同）46,636元及其利息
    。並聲明：
　(一)被告甲○應將坐落台北縣坪林鄉 ○○○段 逮魚堀小段563地
　  號土地，面積0.117公頃，如附圖Ａ部分所示之地上物（茶
    樹）等拆除，將土地返還原告。
　(二)被告鐘林幼、壬○○、丑○○、辛○○、庚○○、鐘桂林、
    寅○○○、鐘永富應將坐落台北縣坪林鄉 ○○○段 逮魚堀小
    段599地號土地，面積0.106公頃，如附圖Ｂ部分所示之地上
    物（茶樹）等拆除，將土地返還原告。
　(三)被告子○○應將坐落台北縣坪林鄉 ○○○段 逮魚堀小段562
　  地號土地，面積0.29公頃，如附圖Ｃ部分所示之地上物（茶
    樹）等拆除，將土地返還原告。
　(四)被告甲○給付原告10,648元，及自本訴狀送達之翌日起至清
  　償日止，按年息5%計算之利息。
　(五)被告鐘林幼、壬○○、丑○○、辛○○、庚○○、鐘桂林、
  　寅○○○、鐘永富給付原告9,612元，及自94年1月28日起至
    清償日止，按年息5%計算之利息。
　(六)被告子○○給付原告26,376元，及自94年1月27日起至清償
  　日止，按年息5%計算之利息。
　(七)原告願供擔保，請准宣告假執行。
二、被告均聲明：原告之訴駁回。並抗辯如下：
  (一)被告甲○部分：當初承租人雖然不是我們，但我們已在上面
    種了20幾年茶葉。
  (二)被告鐘林幼、壬○○、丑○○、辛○○、庚○○、鐘桂林、
    寅○○○、鐘永富部分：我們在59年時就已經在系爭土地耕
    種，60年有聲請承租，但沒有回覆，76年才租給蕭政治，但
    原告沒有作現場調查就直接換約，這是不合法的，不同意原
    告以地瓜當作計算標準，應以鄰地茶葉產量及租額為準。調
    查表不是我們聲請承租的，是因為要開放14林班，所以是林
    務局自己來調查，依據63年協調結果，原告應該通知我們去
    辦承租，但沒有通知。
  (三)被告子○○部分：我有承租，台北縣政府函不實在。
三、兩造不爭執之事實：
  (一)坐落台北縣坪林鄉 ○○○段 逮魚堀小段563、559、562地號3
    筆土地為華民國所有，管理機關為原告。
  (二)坐落台北縣坪林鄉 ○○○段 逮魚堀小段563地號土地，面積
    0.117公頃，現為被告甲○占有使用，如附圖A部分所示有茶
    葉等地上物；坐落台北縣坪林鄉 ○○○段 逮魚堀小段599 地
    號土地，面積0.106公頃，現為被告鐘林幼、壬○○、丑○○、辛○○、庚○○、鐘桂林、寅○○○、鐘永富占有使用
    ，如附圖B部分所示有茶葉等地上物；坐落台北縣坪林鄉 ○○○段 逮魚堀小段562地號土地，面積零點二九○公頃，現
    由被告鐘丁占有使用，如附圖C部分所示有茶葉等地上物。
  上開事實，為兩造所不爭執，且有土地暨建物登記簿謄本、附
  圖在卷可稽，自堪信為真實。
四、兩造之爭點及論斷：
  原告主張被告無權占用系爭土地等情。為被告所否認並以前揭
  情詞置辯。是本件兩造之爭點為：(一)被告是否無權占有系爭土
  地？(二)原告請求被告給付不當得利之損害金，有無理由？
  茲論述如下：
  (一)關於被告是否無權占有系爭土地之爭點：
    1.本件系爭土地即坐落台北縣坪林鄉 ○○○段 逮魚堀小段56
      3、559、562地號3筆土地為華民國所有，管理機關為原告
      ，已如上述，且有土地暨建物登記簿謄本在卷可稽。
    2.被告雖抗辯有聲請承租，但原告沒有通知辦理云云。惟為
      原告所否認，並以原告並無義務通知被告來承租占用的土
      地等語置辯。經查，系爭土地原係行政院農業委員會林務
      局羅東林管處文山事業區第14林班內林地，依照行政院58
      年10月2日58經7940號令核定「國有森林用地解除後土地
      處理及保育利用方案」第2年（59年）計畫，辦理林班解
      除並移交財政部國有財產局管理。該3筆原承租地，解除
      後移交國有財產局或縣政府管理（放租或放領），但事後
      因適值興建翡翠水庫，故未辦理續約等情，有行政院農業
      委員會林務局94年6月2日林政字第0941613488號函附卷足
      稽。又查，系爭土地自61年3月迄今，並無放租或放領情
      事，亦有台北縣政府94年9月22日北府農林字第094066135
      9號函存卷可考。是被告上開辯解，並不足取。
    3.民法第767條前段規定：「所有人對於無權占有或侵奪其
      所有物者，得請求返還之。」本件系爭土地為原告所管理
      之中華民國所有之土地，則被告自認於59年間，即已公然
      、和平繼續占有、使用系爭土地迄今，此有本院93年度訴
      字第180號民事判決、言詞辯論狀在卷可憑，對原告而言
      即無合法正當之權源，自屬無權占有，原告依前揭法條規
      定請求被告將系爭土地上之地上物刈除，返還係爭土地予
      原告，為有理由。
  (二)關於原告請求被告給付不當得利損害金之爭點：
    1.按無法律上原因而受利益，致他人受損害者，應返還其利
      益，民法第179條定有明文。而無權占有他人之建物，可
      能獲得相當於租金之利益亦為社會通常之觀念（最高法院
      61年台上字第1695號判例參照）。
    2.本件被告未經原告之同意，逕就系爭土地之全部任意占用
      收益，侵害原告之權利，致原告受有不能使用、收益系爭
      土地之損害，故原告依不當得利之法律關係，請求被告給
      付無權占有系爭土地所獲得相當於租金之利益及致原告所
      受之損害，即屬有據。茲就原告請求之不當得利數額審酌
      如下：
      (1)按原告93年9月16日「研商因應農業發展條例修正施行
        暨地政機關停止辦理地目、等則變更或銓定作業，國有
        耕地、養地及林地（乙式）租金計收事宜」會議結論(二)
        3林地乙式計收標準，系爭562地號土地係屬林地目土地
        ，查無收獲總量及折收代金標準，系爭563、599地號土
        地係為旱地目土地，均以旱地目中間等則計收，此有原
        告93年10月19日台財產局管字第0930030686號函附卷可
        憑。
      (2)原告請求被告等支付自89年1月起至93年12月之使用補
        償金計46,636元（如附表所示）及其利息。其使用補償
        金計算式為：月使用補償金＝正產物單價×單位面積正
        產物收獲量×占用面積×年息率/12，且因目前尚無93
        年正產物單價，故先行以92年正產物價計算，尚稱公允
        。從而，原告依不當得利之法律關係，請求被告甲○給
        付原告10,648元，及自94年1月28日起至清償日止，按
        年息5%計算之利息；請求被告鐘林幼、壬○○、丑○○
        、辛○○、庚○○、鐘桂林、寅○○○、鐘永富給付原
        告9,612元，及自94年1月28日起至清償日止，按年息5%
        計算之利息；請求被告子○○給付原告26,376元，及自
        94 年1月27日起至清償日止，按年息5%計算之利息，即
        無不合，均應予准許。
五、綜上所述，原告(一)依所有物返還請求權，請求被告甲○應將
    坐落台北縣坪林鄉 ○○○段 逮魚堀小段563地號土地，面積
    0.117公頃，如附圖A部分所示之地上物刈除，將土地返還原
    告；被告鐘林幼、壬○○、丑○○、辛○○、庚○○、鐘桂
    林、寅○○○、鐘永富應將坐落台北縣坪林鄉 ○○○段 逮魚
    堀小段599地號土地，面積0.106公頃，如附圖B部分所示之
    地上物刈除，將土地返還原告；被告子○○應將坐落台北縣
    坪林鄉 ○○○段 逮魚堀小段562地號土地，面積0.290公頃，
    如附圖C部分所示之地上物刈除，將土地返還原告；(二)依不
    當得利之法律關係，請求被告甲○給付原告10,648元，及自
    94年1月28日起至清償日止，按年息5%計算之利息；請求被
    告鐘林幼、壬○○、丑○○、辛○○、庚○○、鐘桂林、寅
    ○○○、鐘永富給付原告9,612元，及自94年1月28日起至清
    償日止，按年息5%計算之利息；請求被告子○○給付原告26
    ,376 元，及自94年1月27日起至清償日止，按年息5%計算之
    利息，均為有理由，應予准許。
六、假執行之宣告：
    本判決主文第1、2、3項所命給付之價額及價額未逾50萬元
    ，係民事訴訟法第389第1項第5款所為被告敗訴之判決，應
    依職權宣告假執行。
七、因本件事證已明，兩造其餘主張陳述及所提之證據，核與判
    決結果無影響，均毋庸再予論述，附此敘明。
八、結論：
    本件原告之訴為有理由，依民事訴訟法第78條、第85條第1
    項、第389條第1項第5款，判決如主文。
中　　華　　民　　國　　94　　年　　11　　月　　24　　日
                  民事第三庭    法　官　曾啟謀
以上正本係照原本作成
如對本判決上訴，須於判決送達後20日內向本院提出上訴狀
中　　華　　民　　國　　94　　年　　11　　月　　24　　日
                                書記官　王月伶
